ACORDAO-COMPLETO-2482814

ACÓRDÃO 8676/2021 ATA 20/2021 - PRIMEIRA CÂMARA

VISTOS, relatados e discutidos estes autos de tomada de contas especial instaurada pela Fundação Nacional de Saúde - Funasa, em razão da inexecução parcial do Convênio 1.858/2004, para a implementação de sistema de abastecimento de água,
ACORDAM os Ministros do Tribunal de Contas da União, reunidos em sessão da Primeira Câmara, ante as razões expostas pelo relator, em:
9.1. julgar irregulares, nos termos dos arts. 1º, inciso I, 16, inciso III, alínea "c", da Lei 8.443/1992, c/c os arts. 19 e 23, inciso III, da mesma lei, as contas do Sr. Sérgio Bastos dos Santos (CPF XXX.803.731-XX) , prefeito municipal de Colniza/MT nas gestões 2005-2008 e 2009-2012, e da empresa Impertec Impermeabilizações e Construções Ltda. (CNPJ 36.971.836/0001-80) , condenando-os solidariamente ao pagamento das importâncias a seguir especificadas, atualizadas monetariamente e acrescidas dos juros de mora, calculadas a partir das datas discriminadas até a data da efetiva quitação do débito, fixando-lhes o prazo de quinze dias para que comprovem, perante o Tribunal, o recolhimento das referidas quantias aos cofres do Tesouro Nacional, nos termos do art. 23, inciso III, alínea "a", da citada lei, c/c o art. 214, inciso III, alínea "a", do Regimento Interno do TCU. 
	Data de ocorrência
	Valor histórico (R$) 

	18/4/2006
	130.000,00

	6/4/2006
	60.201,85

9.2. aplicar ao Sr. Sérgio Bastos dos Santos e à empresa Impertec Impermeabilizações e Construções Ltda., individualmente, multa no valor de R$ 100.000,00 (cem mil reais) , com fulcro no art. 57 da Lei 8.443/1992 c/c o art. 267 do Regimento Interno do TCU, fixando-lhes o prazo de quinze dias, a contar da notificação, para que comprovem, perante o Tribunal (art. 214, III, alínea "a", do Regimento Interno do TCU) , o recolhimento da dívida aos cofres do Tesouro Nacional, atualizada monetariamente desde a presente data até a do efetivo recolhimento, se pagas após o vencimento, na forma da legislação em vigor;
9.3. autorizar, desde logo, a cobrança judicial das dívidas, caso não atendida a notificação, na forma do disposto no art. 28, inciso II, da Lei 8.443/1992;
9.4. autorizar também, desde logo, se requerido, com fundamento no art. 26 da Lei 8.443, de 1992, c/c o art. 217, §§ 1º e 2º, do Regimento Interno do TCU, o parcelamento da (s) dívida (s) em até 36 parcelas mensais, incidindo sobre cada parcela, corrigida monetariamente, os correspondentes acréscimos legais, fixando-lhes o prazo de quinze dias, a contar do recebimento da notificação, para comprovarem, perante o Tribunal, o recolhimento da primeira parcela, e de trinta dias, a contar da parcela anterior, para comprovarem os recolhimentos das demais parcelas, devendo incidir, sobre cada valor mensal, atualizado monetariamente, os juros de mora devidos, no caso do débito, na forma prevista na legislação em vigor, alertando os responsáveis de que a falta de comprovação do recolhimento de qualquer parcela importará o vencimento antecipado do saldo devedor, nos termos do § 2º do art. 217 do Regimento Interno deste Tribunal; e
9.5. dar ciência desta deliberação aos responsáveis, à Fundação Nacional de Saúde e à Procuradoria da República no Estado de Mato Grosso, nos termos do § 3º do art. 16 da Lei 8.443/1992, c/c o § 7º do art. 209 do Regimento Interno do TCU, para adoção das medidas cabíveis.

Tomada de contas especial instaurada em decorrência da inexecução parcial dos serviços objeto do Convênio 1858/2004 firmado entre a Fundação Nacional de Saúde (Funasa) e a prefeitura Municipal de Colniza/MT.

Primeira Câmara

Prefeitura Municipal de Colniza.

3. Interessados/Responsáveis:
3.1. Interessado: Superintendência Estadual da Funasa No Estado do Mato Grosso (26.989.350/0022-40)
3.2. Responsáveis: Impertec Impermeabilizações e Construções Ltda. (36.971.836/0001-80); Sergio Bastos dos Santos (XXX.803.731-XX).

13.1. Ministros presentes: Walton Alencar Rodrigues (Presidente), Benjamin Zymler (Relator), Vital do Rêgo e Jorge Oliveira.
13.2. Ministro-Substituto presente: Augusto Sherman Cavalcanti.

BENJAMIN ZYMLER

Adoto como parte do relatório a instrução elaborada pela Secretaria de Controle Externo de Tomada de Contas Especial (peça 31) :
"1.	Trata o presente processo de tomada de contas especial instaurada contra o Sr. Sérgio Bastos dos Santos (CPF XXX.803.731-XX) , prefeito municipal de Colniza/MT, gestões 2005-2008 e 2009-2012, em decorrência da inexecução parcial de serviços do objeto do Convênio 1858/2004 (Siafi 532121) de 24/12/2004 firmado entre a Fundação Nacional de Saúde (Funasa) e a prefeitura Municipal de Colniza/MT (peça 1, p. 20-29) .
HISTÓRICO
2.	Constituiu objeto do referido convênio a execução do sistema de abastecimento de água, conforme plano de trabalho aprovado com recursos orçados no valor total de R$ 523.901,35, sendo R$ 479.946,03 à conta da Funasa e R$ 43.955,32 de contrapartida (peça 1, p. 9-13 e 2029) .
3.	A vigência do instrumento abrangeu o período de 24/12/2004 a 29/6/2010, com prazo para apresentação de prestação de contas em 28/8/2010 (peça 2, p. 54) .
4.	Os recursos federais foram liberados por meio das seguintes ordens bancárias, depositadas na agência 1471-0, conta corrente 13.964-5, do Banco do Brasil (peça 1, p. 143) :
	Parcela
	Ordem Bancária
	Data da Emissão 
	Data do Crédito
	Valor (R$) 

	    1ª
	20050B909630
	30/12/2005
	3/1/2006
	191.978,03

	    2ª
	20060B902556
	23/3/2006
	27/3/2006
	191.978,03

	Total repassado
	383.956,06

5.	Em 10/6/2014 a Funasa emitiu o Parecer Financeiro Conclusivo 26/2014 em que se destacam as seguintes informações (peça 1, p. 143-148) :
a) o Relatório de Vista Técnica 5 recomendou a aprovação da prestação de contas em 100% da primeira parcela repassada pela Concedente;
b) com base nesse parecer foi emitido o Parecer Financeiro 77/8 sugerindo a aprovação de contas parcial a qual foi aprovada pelo Coordenador regional à época;
c) aprovação parcial de R$ 193.754,21 (40,37% do valor de R$ 479.946,03 previsto da   Funasa do Convênio 1858/2004) ;
d) o valor a ser devolvido de R$ 190.201,85, que corresponde ao valor efetivo liberado de R$ 383.956,06 menos o valor parcial aprovado de R$ 193.754,21;
e) solicitação para devolver, também, R$ 2.169,45 de rendimentos que deixaram de ser auferidos na primeira parcela.   
6.	Diante disso, a prefeitura devolveu com recursos próprios a quantia de R$ 2.169,45, referente a não aplicação do valor do repasse do convênio em epígrafe, no mercado financeiro, não sendo possível o envio de extrato zerado da conta em razão de bloqueio judicial (peça 1, p. 156) .
7.	Pela falta de recolhimento do valor impugnado, foi instaurada tomada de contas especial e emitido o Relatório de tomada de conta especial, reconhecendo como responsável o ex-prefeito do Município de Colniza/MT, nas gestões 2005-2008 e 2009-2012, Sr. Sérgio Bastos dos Santos (CPF XXX.803.731-XX) , pelo débito original de R$ 190.201,85, referente ao valor liberado (R$ 383.956,06) menos o valor parcial aprovado (R$ 193.754,21) , conforme peça 1, p. 175-180.
8.	Entretanto, a Funasa emitiu o Parecer Conclusivo 12/2016 (peça 2, p. 5-7) , sugerindo:
a) a aprovação parcial da prestação de contas final, no valor de R$ 155.003,06, sobre o valor liberado da Funasa; e
b) não aprovação do valor de R$ 228.953,00, correspondente ao percentual de 59,63%, impugnado pela área técnica em razão da não execução física.  
9.	Diante disso, foi emitido relatório complementar de tomada de contas especial, modificando o débito original para R$ 228.953,00 (peça 2, p. 40-44) .
10.	O Relatório de Auditoria CGU 958/2016 concordou com as conclusões do relatório complementar de tomada de contas especial, modificando o valor do débito (peça 2, p. 59-62) .
11.	Foram emitidos o Certificado de Auditoria 958/2016, cuja opinião foi pela irregularidade das contas, e o pronunciamento ministerial, atestando haver tomado conhecimento das conclusões pela irregularidade das contas, tendo a tomada de contas especial sido encaminhada ao Tribunal de Contas da União para fins de julgamento (peça 2, p. 63-64) .
12.	Na instrução inicial (peça 5) , analisando-se os documentos nos autos, foram feitas, dentre outras, as considerações a seguir.
13.	Os fatos estão circunstanciados na fase interna desta tomada de contas especial e o débito foi apurado no valor original de R$ 228.953,00, relativo à inexecução parcial de serviços do objeto do convênio (peça 2, p. 40-44) . Entretanto, considerando que houve aprovação de contas parcial, de R$ 193.754,21, pelo Coordenador Regional, à época, pressuposto para liberação da segunda parcela, porque o Relatório de Visita Técnica 5 recomendou a aprovação da prestação de contas em 100% da primeira parcela repassada pela concedente, o valor a ser devolvido seria de R$ 190.201,85, que corresponde ao valor efetivo liberado (R$ 383.956,06) menos o valor parcial aprovado (R$ 193.754,21) , conforme o Parecer Financeiro Conclusivo 26/2014, de 10/6/2014 (peça 1, p. 143-148) .
14.	O débito deveria ser imputado ao ex-prefeito municipal de Colniza/MT, Sr. Sérgio Bastos dos Santos, gestor dos recursos, solidariamente com a empresa Impertec Impermeabilizações e Construções Ltda., que executou os serviços.
15.	Segundo o Relatório de Verificação in loco 44/2009, haviam sido feitos os seguintes pagamentos à empresa Impertec Impermeabilizações e Construções Ltda. (peça 1, p.75-84) :
	Credor
	Cheque
	Data de pagamento
	Nota fiscal
	Data
	Valor (R$) 

	IMPERTEC Impermeabilizações e Construções Ltda.            

	147100
	25/1/2006
	780
	24/1/2006
	52.390,00

		147100
	10/2/2006
	780
	24/1/2006
	50.000,00

		147100
	6/4/2006
	785
	6/4/2006
	150.712,13

		147100
	18/4/2006
	854
	18/4/2006
	130.000,00

16.	O débito de R$ 190.201,85 deveria ser cobrado com base nas datas dos pagamentos feitos à referida empresa, ou seja, R$ 130.000,00 em 18/4/2006, e a diferença R$ 60.201,85 (190.201,85 - 130.000,00) , em 6/4/2006.
17.	Ao final, concluiu-se pela necessidade de realização de citação, nos seguintes termos:
I - realizar a citação com responsabilidade solidária do Sr. Sérgio Bastos dos Santos (CPF XXX.803.731-XX) e da empresa Impertec Impermeabilizações e Construções Ltda (CNPJ 36.971.836/0001-80) , com fundamento nos arts. 10, § 1º, e 12, incisos I e II, da Lei 8.443/1992 c/c o art. 202, incisos I e II, do RI/TCU, para que, no prazo de 15 (quinze) dias, apresentem alegações de defesa e/ou recolham aos cofres da Fundação Nacional de Saúde (Funasa) as quantias abaixo indicadas, atualizadas monetariamente a partir das respectivas datas até o efetivo recolhimento, abatendo-se na oportunidade a quantia eventualmente ressarcida, na forma da legislação em vigor:
	Débito solidário:
	DATA 
	VALOR (R$) 

	18/4/2006
	130.000,00

	6/4/2006
		   60.201,85

I.1 - Ocorrências: não comprovação da boa e regular aplicação dos recursos em decorrência da  inexecução parcial de serviços do objeto do Convênio 1858/2004 (Siafi 532121) de 24/12/2004 firmado entre a Fundação Nacional de Saúde (Funasa) e a Prefeitura Municipal de Colniza/MT, tendo em vista que o Relatório de Visita Técnica 5 recomendou a aprovação da prestação de contas em 100% da primeira parcela repassada pela Concedente  com o valor a ser devolvido de R$ 190.201,85, que corresponde ao valor efetivo liberado pela Funasa de R$ 383.956,06 menos o valor parcial aprovado de R$ 193.754,21, conforme o Parecer Financeiro Conclusivo 26/2014 de 10/6/2014. 
Conduta: Sérgio Bastos dos Santos (CPF XXX.094.171-XX) , gestões 2005-2008 e 2009-2012, na condição de prefeito do município de Colniza/MT celebrou e geriu recursos do Convênio 1858/2004 (Siafi 532121) de 24/12/2004 fez pagamentos no valor de R$ 190.201,85 a empresa Impertec Impermeabilizações e Construções Ltda (CNPJ 36.971.836/0001-80)  por serviços não executados conforme análise técnico-financeira da Fundação Nacional de Saúde (Funasa) . 
Conduta: empresa Impertec Impermeabilizações e Construções Ltda (CNPJ 36.971.836/0001-80) , na condição de executora dos serviços do objeto do Convênio 1858/2004 (Siafi 532121) de 24/12/2004 recebeu pagamentos no valor de R$ 190.201,85 por serviços não executados conforme análise técnico-financeira da Fundação Nacional de Saúde (Funasa) .
18.	Em cumprimento ao Despacho do Ministro-Relator (peça 7) , foi efetuada a citação dos responsáveis, nos moldes adiante:
	Ofício
	Data do ofício
	Data de Recebimento do Ofício
	Destinatário
	Nome do Recebedor do Ofício
	Observação
	Fim do Prazo para defesa

	Ofício 2838/2018-TCU/SECEX-CE (peça 12) 
	4/12/2018
	---------------
	Impertec Impermeabilizações e Construções Ltda
	-------------
	Ofício recebido no endereço do responsável, conforme pesquisa de endereço no Sistema da Receita Federal (peça 9) 
	--------------

	Ofício 0084/2019-TCU/Sec-CE (peça 16) 
	28/1/2019
	-------------
	Impertec Impermeabilizações e Construções Ltda
	------------
	Ofício recebido no endereço do sócio-administrador da responsável, conforme pesquisa de endereço no Sistema da Receita Federal (peça 30) 
	------------

	Edital 49/2019-TCU/Sec-CE (peça 21) 
	1/3/2019
	--------------
	Impertec Impermeabilizações e Construções Ltda
	-------------
	Edital publicado no DOU de 14/3/2019 (peça 22) 
	29/3/2019

	Ofício 2837/2018-TCU/SECEX-CE (peça 10) 
	4/12/2018
	---------------
	Sérgio Bastos dos Santos
	-----------
	Ofício recebido no endereço do responsável, conforme pesquisa de endereço no Sistema da Receita Federal (peça 8) 
	-----------

	Ofício 9860/2019-TCU/Seproc (peça 24) 
	6/11/2019
	----------------
	Sérgio Bastos dos Santos
	------------
	Ofício recebido no endereço do responsável, conforme pesquisa de endereço no Sistema da Receita Federal (peça 23) 
	-----------

	Edital 391/2020-TCU/Seproc (peça 27) 
	26/3/12020
	--------------
	Sérgio Bastos dos Santos  
	-------------
	Edital publicado no DOU de 8/4/2020 (peça 28) 
	23/4/2020

19.	Conforme despacho de conclusão das comunicações processuais (peça 29) , as providências inerentes às comunicações processuais foram concluídas. 
20.	Transcorrido o prazo regimental, os responsáveis permaneceram silentes, devendo ser considerados revéis, nos termos do art. 12, § 3º, da Lei 8.443/1992.
ANÁLISE DOS PRESSUPOSTOS DE PROCEDIBILIDADE DA IN/TCU 71/2012
21.	Verifica-se que não houve o transcurso de mais de dez anos desde o fato gerador sem que tenha havido a notificação do responsável pela autoridade administrativa federal competente (art. 6º, inciso II, c/c art. 19 da IN/TCU 71/2012, modificada pela IN/TCU 76/2016) , uma vez que o fato gerador da irregularidade sancionada ocorreu em 29/8/2010 (peça 2, p.54) , dia seguinte ao término do prazo para apresentação de prestação de contas, e o Sr. Sérgio Bastos dos Santos foi notificado sobre as irregularidades pela autoridade administrativa competente em 5/5/2016 (peça 2, p. 35) .
22.	Embora não tenha havido notificação da Impertec Impermeabilizações e Construções Ltda. para apresentar alegações de defesa na fase interna da TCE, a jurisprudência deste Tribunal é no sentido de que a instauração do contraditório e da ampla defesa, para fins de condenação dos responsáveis, somente se dá na fase externa do processo de TCE, ou seja, por meio de regular citação do responsável, sendo irrelevante, para a configuração do contraditório, a ocorrência ou não de notificação anterior pelo órgão concedente (Acórdão 1404/2014-TCU-Plenário, 1.991/2014-TCU-Plenário, 2.875/2014-TCU-Plenário, 4.578/2014-TCU-1ª Câmara, 5.661/2014-TCU-1ª Câmara, 6.941/2015-TCU-1ª Câmara e 874/2016-TCU-1ª Câmara, dentre outros) . Constata-se que o fato gerador da irregularidade sancionada ocorreu em 29/8/2010 (peça 2, p. 54) , dia seguinte ao término do prazo para apresentação de prestação de contas, e o ato de ordenação da citação do responsável ocorreu em 27/11/2018 (peça 7) .
Valor de Constituição da TCE
23.	Verifica-se ainda que o valor atualizado do débito apurado (sem juros) em 1/1/2017 é superior a R$ 100.000,00, na forma estabelecida conforme os arts. 6º, inciso I, e 19 da IN/TCU 71/2012, modificada pela IN/TCU 76/2016) .
OUTROS PROCESSOS/DÉBITOS NOS SISTEMAS DO TCU COM OS MESMOS RESPONSÁVEIS
24.	Informa-se que foram encontrados débitos imputáveis aos responsáveis em outros processos de TCE em tramitação no Tribunal: TC Processo 008.220/2017-4 (Estado: aberto) , TC Processo 001.385/2017-8 (Estado: aberto) , TC Processo 035.940/2015-8 (Estado: aberto) , TC Processo 009.852/2015-8 (Estado: aberto) , TC Processo 023.656/2013-1 (Estado: aberto) e TC Processo 012.686/2013-1 (Estado: aberto) . 
25.	A tomada de contas especial está, assim, devidamente constituída e em condição de ser instruída.
EXAME TÉCNICO
Da validade das notificações:
26.	Preliminarmente, cumpre tecer breves considerações sobre a forma como são realizadas as comunicações processuais no TCU. A esse respeito, destacam-se o art. 179, do Regimento Interno do TCU (Resolução 155, de 4/12/2002) e o art. 4º, inciso III, § 1º, da Resolução TCU 170, de 30 de junho de 2004, in verbis:
Art. 179. A citação, a audiência ou a notificação, bem como a comunicação de diligência, farse-ão:
I - mediante ciência da parte, efetivada por servidor designado, por meio eletrônico, fac-símile, telegrama ou qualquer outra forma, desde que fique confirmada inequivocamente a entrega da comunicação ao destinatário;
II - mediante carta registrada, com aviso de recebimento que comprove a entrega no endereço do destinatário;
III - por edital publicado no Diário Oficial da União, quando o seu destinatário não for localizado
 (...) 
Art. 3º As comunicações serão dirigidas ao responsável, ou ao interessado, ou ao dirigente de órgão ou entidade, ou ao representante legal ou ao procurador constituído nos autos, com poderes expressos no mandato para esse fim, por meio de:
I - correio eletrônico, fac-símile ou telegrama;
II - servidor designado;
III - carta registrada, com aviso de recebimento;
IV - edital publicado no Diário Oficial da União, quando o seu destinatário não for localizado, nas hipóteses em que seja necessário o exercício de defesa.
Art. 4º. Consideram-se entregues as comunicações:
I - efetivadas conforme disposto nos incisos I e II do artigo anterior, mediante confirmação da ciência do destinatário;
II - realizadas na forma prevista no inciso III do artigo anterior, com o retorno do aviso de recebimento, entregue comprovadamente no endereço do destinatário;
III - na data de publicação do edital no Diário Oficial da União, quando realizadas na forma prevista no inciso IV do artigo anterior.
§ 1º O endereço do destinatário deverá ser previamente confirmado mediante consulta aos sistemas disponíveis ao Tribunal ou a outros meios de informação, a qual deverá ser juntada ao respectivo processo.
 (...) 
27.	Bem se vê, portanto, que a validade da citação via postal não depende de que o aviso de recebimento seja assinado pelo próprio destinatário da comunicação, o que dispensa, no caso em tela, a entrega do AR em "mãos próprias". A exigência da norma é no sentido de o Tribunal verificar se a correspondência foi entregue no endereço correto, residindo aqui a necessidade de certeza inequívoca. 
28.	Não é outra a orientação da jurisprudência do TCU, conforme se verifica dos julgados a seguir transcritos:
São válidas as comunicações processuais entregues, mediante carta registrada, no endereço correto do responsável, não havendo necessidade de que o recebimento seja feito por ele próprio (Acórdão 3648/2013-TCU-Segunda Câmara, Relator Ministro JOSÉ JORGE) ;
É prescindível a entrega pessoal das comunicações pelo TCU, razão pela qual não há necessidade de que o aviso de recebimento seja assinado pelo próprio destinatário. Entregandose a correspondência no endereço correto do destinatário, presume-se o recebimento da citação. (Acórdão 1019/2008-TCU-Plenário, Relator Ministro BENJAMIN ZYMLER) ;
As comunicações do TCU, inclusive as citações, deverão ser realizadas mediante Aviso de Recebimento - AR, via Empresa Brasileira de Correios e Telégrafos, bastando para sua validade que se demonstre que a correspondência foi entregue no endereço correto. (Acórdão 1526/2007-TCU-Plenário, Relator Ministro AROLDO CEDRAZ) .
29.	A validade do critério de comunicação processual do TCU foi referendada pelo Supremo Tribunal Federal, nos termos do julgamento do MS-AgR 25.816/DF, por meio do qual se afirmou a desnecessidade da ciência pessoal do interessado, entendendo-se suficiente a comprovação da entrega do "AR" no endereço do destinatário:
Ementa: agravo regimental. Mandado de segurança. Desnecessidade de intimação pessoal das decisões do tribunal de contas da união. art. 179 do regimento interno do TCU. Intimação do ato impugnado por carta registrada, iniciado o prazo do art. 18 da lei nº 1.533/51 da data constante do aviso de recebimento. Decadência reconhecida. Agravo improvido.
O envio de carta registrada com aviso de recebimento está expressamente enumerado entre os meios de comunicação de que dispõe o Tribunal de Contas da União para proceder às suas intimações.
O inciso II do art. 179 do Regimento Interno do TCU é claro ao exigir apenas a comprovação da entrega no endereço do destinatário, bastando o aviso de recebimento simples. 
Da revelia dos responsáveis
30.	No caso vertente, a citação da Impertec Impermeabilizações e Construções Ltda. se deu em endereços provenientes de pesquisas de endereços realizadas pelo TCU (vide parágrafos acima) , porquanto, devido ao insucesso de realizar a citação em endereços constantes na base de dados da Receita custodiada pelo TCU (peça 9) , buscou-se a notificação em endereço do sócio-administrador da referida empresa (peça 30) . A entrega dos ofícios citatórios nesses endereços não ficou comprovada, razão pela qual promoveu-se a notificação por edital (peça 22) .
31.	A citação do Sr. Sérgio Bastos dos Santos se deu em endereço constante na base de dados da Receita custodiada pelo TCU (peças 8 e 23) . A entrega dos ofícios citatórios nesse endereço não ficou comprovada, razão pela qual promoveu-se a notificação por edital (peça 28) . Cumpre informar que na peça 26 consta que o endereço do responsável no CPF da Receita Federal foi utilizado no ofício de peça 24 (Aviso de Recebimento de peça 25) , sem sucesso. Consta ainda que foram utilizados os seguintes endereços, sem sucesso: do TSE, no ofício de peça 59 do TC Processo 001.385/2017-8 (Aviso de Recebimento de peça 81) e do RENACH, no ofício de peça 58 do citado processo (Aviso de Recebimento de peça 82) ; do CNPJ 25.209.441/0001-29, no ofício de peça 37 do TC Processo 008.220/2017-4 (Aviso de Recebimento de peça 48) . Foram utilizados, ainda, em processos diversos, outros endereços não válidos pelo TCU, todos sem sucesso. Como não foi localizado novo endereço do responsável, propôs-se elaboração por meio de edital.
32.	Importante destacar que, antes de promover a citação por edital, para assegurar a ampla defesa, buscaram-se outros meios possíveis para localizar e citar os responsáveis, nos limites da razoabilidade, fazendo juntar aos autos informação comprobatória dos diferentes meios experimentados que restaram frustrados, tal como se demonstrou no item anterior da presente instrução (Acórdão 4851/2017-TCU-Primeira Câmara, Relator Min. Augusto Sherman) .
33.	Nos processos do TCU, a revelia não leva à presunção de que seriam verdadeiras todas as imputações levantadas contra os responsáveis, diferentemente do que ocorre no processo civil, em que a revelia do réu opera a presunção da verdade dos fatos narrados pelo autor (Acórdão 1009/2018-TCU-Plenário, Relator: BRUNO DANTAS; 2369/2013 - TCU - Plenário, Relator: BENJAMIN ZYMLER e 2449/2013 - TCU - Plenário, Relator: BENJAMIN ZYMLER) . Dessa forma, a avaliação da responsabilidade do agente não pode prescindir da prova existente no processo ou para ele carreada.
34.	Ao não apresentarem suas defesas, os responsáveis deixaram de produzir prova da regular aplicação dos recursos sob suas responsabilidades, em afronta às normas que impõem aos gestores públicos a obrigação legal de, sempre que demandados pelos órgãos de controle, apresentar os documentos que demonstrem a correta utilização das verbas públicas, a exemplo do contido no art. 93 do Decreto-Lei 200/1967: "Quem quer que utilize dinheiros públicos terá de justificar seu bom e regular emprego na conformidade das leis, regulamentos e normas emanadas das autoridades administrativas competentes." 
35.	Mesmo as alegações de defesa não sendo apresentadas, considerando o princípio da verdade real que rege esta Corte, procurou-se buscar, em manifestações dos responsáveis na fase interna desta Tomada de Contas Especial, se havia algum argumento que pudesse ser aproveitado a favor deles.
36.	No entanto, os responsáveis não se manifestaram na fase interna, não havendo, assim, nenhum argumento que possa vir a ser analisado e posteriormente servir para afastar as irregularidades apontadas.
37.	Cumpre destacar que o concedente considerou aproveitável a parcela executada do objeto, no percentual de 40,37%, conforme se constata no Relatório de tomada de contas (peça 1, p. 179) . No Relatório de Auditoria da Secretaria Federal de Controle Interno - SFC (peça 2, p. 60) consta que o atingimento parcial foi devido à execução da rede de distribuição, que era atendida por um outro sistema já existente.
38.	Cumpre destacar ainda que no Relatório de tomada de conta especial (peça 1, p. 180) o débito original apurado foi de R$ 190.201,85, referente ao valor liberado (R$ 383.956,06) menos o valor parcial aprovado (R$ 193.754,21) . Posteriormente, o débito foi alterado para R$ 228.953,00, conforme se verifica no Relatório Complementar de tomada de contas especial (peça 2, p. 40-44) , tendo a SFC concordado com a alteração realizada (peça 2, p. 59-62) . Entretanto, na instrução anterior (peça 5) o auditor se manifestou no sentido de redução do débito original, de R$ 228.953,00 para R$ 190.201,85, considerando que houve aprovação de contas parcial, de R$ 193.754,21, pelo Coordenador Regional, à época, pressuposto para liberação da segunda parcela, porque o Relatório de Visita Técnica 5 recomendou a aprovação da prestação de contas em 100% da primeira parcela repassada pela concedente, conforme relatado no Parecer Financeiro Conclusivo 26/2014, de 10/6/2014 (peça 1, p. 143-148) .
39.	Em se tratando de processo em que as partes interessadas não se manifestaram acerca das irregularidades imputadas, não há elementos para que se possa efetivamente aferir e reconhecer a ocorrência de boa-fé na conduta dos responsáveis, o que poderia levar este Tribunal, desde logo, proferir o julgamento de mérito pela irregularidade das contas, conforme os termos dos §§ 2º e 6º do art. 202 do Regimento Interno do TCU. (Acórdão 2064/2011-TCU-Primeira Câmara (relator: Ubiratan Aguiar) , 6.182/2011-TCU-1ª Câmara (relator: Weber de Oliveira) , 4.072/2010-TCU-1ª Câmara (Relator: Valmir Campelo) , 1.189/2009-TCU-1ª Câmara (Relator: Marcos Bemquerer) , 731/2008-TCU-Plenário (Relator: Aroldo Cedraz) .
40.	Dessa forma, os responsáveis devem ser considerados revéis, nos termos do art. 12, §3º, da Lei 8.443/1992, devendo as contas serem julgadas irregulares, condenando-os ao débito apurado e aplicando-lhe a multa prevista no art. 57 da Lei 8.443/1992.
Prescrição da Pretensão Punitiva
41.	Vale ressaltar que a pretensão punitiva do TCU, conforme Acórdão 1441/2016-TCU-Plenário, Relator: Benjamin Zymler, que uniformizou a jurisprudência acerca dessa questão, subordina-se ao prazo geral de prescrição indicado no art. 205 do Código Civil, que é de dez anos, contado da data de ocorrência da irregularidade sancionada, nos termos do art. 189 do Código Civil, sendo este prazo interrompido pelo ato que ordenar a citação, a audiência ou a oitiva dos responsáveis.
42.	No caso em exame, não ocorreu a prescrição, uma vez que a irregularidade sancionada ocorreu em 29/8/2010, dia seguinte ao término do prazo para apresentação de prestação de contas, e o ato de ordenação das citações ocorreu em 27/11/2018 (peça 7) .
CONCLUSÃO
43.	Em face da análise promovida na seção "Exame Técnico", verifica-se que os responsáveis não lograram comprovar a boa e regular aplicação dos recursos. Instados a se manifestarem, optaram pelo silêncio, configurando a revelia, nos termos do §3º, do art. 12, da Lei 8.443/1992. Ademais, inexistem nos autos elementos que demonstrem a boa-fé da responsável ou a ocorrência de outras excludentes de culpabilidade.
44.	Vale ressaltar que a jurisprudência pacífica nesta Corte é no sentido da imprescritibilidade das ações de ressarcimento ao erário (Súmula TCU 282) . Dessa forma, identificado dano ao erário, devese instaurar e julgar o processo de tomada de contas especial para responsabilizar seus agentes causadores, respeitando o direito ao contraditório e à ampla defesa, independentemente de quando ocorreram os atos impugnados.
45.	Verifica-se também que não houve a prescrição da pretensão punitiva, conforme análise já realizada.
46.	Sugere-se que as suas contas sejam julgadas irregulares, nos termos do art. 202, § 6º, do Regimento Interno do TCU, com a imputação do débito atualizado monetariamente e acrescido de juros de mora, nos termos do art. 202, § 1º do Regimento Interno do TCU, descontado o valor eventualmente recolhido, com a aplicação da multa prevista no art. 57 da Lei 8.443/1992.
PROPOSTA DE ENCAMINHAMENTO
47.	Diante do exposto, submetem-se os autos à consideração superior, propondo:
considerar revéis os responsáveis Sérgio Bastos dos Santos (CPF XXX.803.731-XX) , prefeito municipal de Colniza/MT nas gestões 2005-2008 e 2009-2012, e Impertec Impermeabilizações e Construções Ltda. (CNPJ 36.971.836/0001-80) , para todos os efeitos, dando-se prosseguimento ao processo, com fulcro no art. 12, § 3º, da Lei 8.443/1992; 
julgar irregulares, nos termos dos arts. 1º, inciso I, 16, inciso III, alínea c, da Lei 8.443/1992, c/c os arts. 19 e 23, inciso III, da mesma Lei, as contas de Sérgio Bastos dos Santos (CPF XXX.803.731-XX) , prefeito municipal de Colniza/MT nas gestões 2005-2008 e 2009-2012, e de Impertec Impermeabilizações e Construções Ltda. (CNPJ 36.971.836/0001-80) , condenando-os solidariamente ao pagamento das importâncias a seguir especificadas, atualizadas monetariamente e acrescidas dos juros de mora, calculadas a partir das datas discriminadas até a data da efetiva quitação do débito, fixando-lhes o prazo de quinze dias, para que comprovem, perante o Tribunal, o recolhimento das referidas quantias aos cofres do Tesouro Nacional, nos termos do art. 23, inciso III, alínea "a", da citada lei, c/c o art. 214, inciso III, alínea "a", do Regimento Interno do TCU. 
Quantificação do débito
	Data de ocorrência
	Valor histórico (R$) 

	18/04/2006
	130.000,00

	06/04/2006
	60.201,85

Valor total do débito atualizado (sem juros de mora) até 29/9/2020: R$ 694.971,51.
aplicar individualmente aos responsáveis Sérgio Bastos dos Santos e Impertec Impermeabilizações e Construções Ltda.,  a multa prevista no art. 57 da Lei 8.443/1992 c/c o art. 267 do Regimento Interno do TCU, fixando-lhes o prazo de quinze dias, a contar da notificação, para que comprovem, perante o Tribunal (art. 214, III, alínea "a", do Regimento Interno do TCU) , o recolhimento da dívida aos cofres do Tesouro Nacional, atualizada monetariamente desde a data do acórdão que vier a ser proferido por este Tribunal até a do efetivo recolhimento, se pagas após o vencimento, na forma da legislação em vigor;
autorizar, desde logo, a cobrança judicial das dívidas, caso não atendida a notificação, na forma do disposto no art. 28, inciso II, da Lei 8.443/1992;
autorizar também, desde logo, se requerido, com fundamento no art. 26 da Lei 8.443, de 1992, c/c o art. 217, §§ 1º e 2º do Regimento Interno do TCU, o parcelamento da (s) dívida (s) em até 36 parcelas, incidindo, sobre cada parcela, corrigida monetariamente, os correspondentes acréscimos legais, fixando-lhe o prazo de quinze dias, a contar do recebimento da notificação, para comprovar, perante o Tribunal, o recolhimento da primeira parcela, e de trinta dias, a contar da parcela anterior, para comprovar os recolhimentos das demais parcelas, devendo incidir, sobre cada valor mensal, atualizado monetariamente, os juros de mora devidos, no caso do débito, na forma prevista na legislação em vigor, alertando os responsáveis de que a falta de comprovação do recolhimento de qualquer parcela importará o vencimento antecipado do saldo devedor, nos termos do § 2º do art. 217 do Regimento Interno deste Tribunal; 
enviar cópia do Acórdão a ser prolatado à Procuradoria da República no Estado de Mato Grosso, nos termos do § 3º do art. 16 da Lei 8.443/1992, c/c o § 7º do art. 209 do Regimento Interno do TCU, para adoção das medidas cabíveis; e
enviar cópia do Acórdão que vier a ser proferido à Fundação Nacional de Saúde e aos responsáveis, para ciência;
informar à Procuradoria da República no Estado do Mato Grosso, à Fundação Nacional de Saúde e aos responsáveis que a presente deliberação, acompanhada do Relatório e do Voto que a fundamenta, está disponível para a consulta no endereço www.tcu.gov.br/acordaos, além de esclarecer que, caso requerido, o TCU poderá fornecer sem custos as correspondentes cópias, de forma impressa; e
informar à Procuradoria da República no Estado de Mato Grosso que, nos termos do parágrafo único do art. 62 da Resolução TCU 259/2014, os procuradores e membros do Ministério Público credenciados nesta Corte podem acessar os presentes autos de forma eletrônica e automática, ressalvados apenas os casos de eventuais peças classificadas como sigilosas, as quais requerem solicitação formal."
2.	Em 9/2/2021, acolhi a manifestação do Ministério Público de peça 34 e determinei a restituição dos autos à SecexTCE, para que fossem realizadas novas citações, tendo em vista a identificação pelo Parquet de outros endereços dos responsáveis nos TC Processo 009.852/2015-8 e Processo 023.656/2013-1.
3.	Feitas as novas comunicações, mais uma vez, os responsáveis permaneceram silentes, o que levou a unidade técnica a ratificar a proposta contida na instrução de peça 31 anteriormente transcrita (peça 42 e 43) .
4.	O representante do Ministério Público juto ao TCU manifestou-se de acordo com a proposta da SecexTCE (peça 44) .
É o relatório.

não há

Subprocurador-Geral Paulo Soares Bugarin.

TOMADA DE CONTAS ESPECIAL. CONVÊNIO. INEXECUÇÃO PARCIAL DO OBJETO. CITAÇÃO. REVELIA. CONTAS IRREGULARES. DÉBITO. MULTA. CIÊNCIA.

TOMADA DE CONTAS ESPECIAL (TCE)

Secretaria de Controle Externo de Tomada de Contas Especial (SecexTCE).

Cuidam os autos de tomada de contas especial instaurada pela Fundação Nacional de Saúde (Funasa) em decorrência da inexecução parcial do Convênio 1.858/2004, firmado com o município de Colniza/MT, para a implementação de sistema de abastecimento de água.
2.	Para a consecução do objeto do ajuste, foi previsto o montante de R$ 523.901,35, sendo R$ 479.946,03 à conta da Funasa e R$ 43.955,32 a título de contrapartida.
3.	O ajuste teve vigência de 24/12/2004 a 29/6/2010, com prazo para apresentação de prestação de contas em 28/8/2010.
4.	A Funasa repassou ao ente federado o montante de R$ 383.956,06, em duas parcelas de R$ 191.978,03, creditas em 3/1/2006 e 27/3/2006.
5.	Os relatórios produzidos pela concedente apontam a inexecução parcial do objeto do convênio. Conforme o Parecer Financeiro Conclusivo 26/2014, de 10/6/2014 (peça 1, p. 143-148) , houve a aprovação parcial do montante de R$ 193.754,21. Dessa forma, remanesceria sem comprovação de sua correta utilização o montante de R$ 190.201,85, quantia que corresponde ao valor efetivamente liberado (R$ 383.956,06) menos o valor parcialmente aprovado (R$ 193.754,21) .
6.	Regularmente citados para apresentar alegações de defesa e/ou recolher aos cofres da Funasa o montante do débito apurado, em virtude da inexecução parcial do ajuste, o Sr. Sérgio Bastos dos Santos, então prefeito de Colniza/MT (gestões 2005-2008 e 2009-2012) e a empresa Impertec Impermeabilizações e Construções Ltda. não apresentaram suas alegações de defesa nem recolheram o débito. Dessa forma, resta caracterizada a revelia dos responsáveis, nos termos do art. 12, inciso IV, § 3º, da Lei 8.443/1992.
7.	A jurisprudência desta Corte é firme no tocante à responsabilidade pessoal do gestor pela comprovação da boa e regular aplicação dos recursos federais recebidos mediante convênio ou instrumentos congêneres. Nesse passo, todo aquele que utiliza ou gerencia recursos públicos, por dever constitucional e legal, submete-se ao encargo de demonstrar o correto emprego dos valores federais, nos termos dos arts. 70, parágrafo único, e 37, caput, da Constituição de 1988 e do art. 93 do Decreto-Lei 200, de 25 de fevereiro de 1967.
8.	Da mesma forma, cabe a responsabilização solidária da empresa contratada que, ao não executar o objeto do ajuste, embora tenha recebido os recursos públicos para tanto, beneficiou-se indevidamente desses valores.
9.	Assim, não havendo nos autos elementos que possam comprovar a boa e regular aplicação dos recursos impugnados ou permitir a conclusão pela boa-fé, adiro ao encaminhamento proposto pela unidade técnica, corroborado pelo representante do Parquet, para julgar irregulares as presentes contas, condenar os responsáveis ao pagamento do débito apurado, atualizado monetariamente e acrescido dos juros de mora devidos, na forma da legislação em vigor, e aplicar-lhes a multa prevista no art. 57 da Lei 8.443/1992.
	Ante o exposto, acolhendo os pareceres precedentes, cujos fundamentos incorporo como razões de decidir, manifesto-me por que o Tribunal aprove o acórdão que ora submeto à apreciação deste Colegiado.
TCU, Sala das Sessões, em 15 de junho de 2021.
BENJAMIN ZYMLER 
Relator